臺灣高等法院高雄分院刑事判決
111年度交上訴字第31號
上  訴  人  
即  被  告  曾介民



選任辯護人  柯淵波律師
            張碧雲律師
上列上訴人因過失傷害案件，不服臺灣高雄地方法院110年度審
交訴字第55號，中華民國111年1月4日第一審判決（起訴案號：
臺灣高雄地方檢察署109年度偵字第25649號），提起上訴，本院
判決如下：
    主  文
原判決撤銷。
曾介民犯汽車駕駛人，行經行人穿越道不依規定讓行人優先通行
，因過失致人受重傷罪，處有期徒刑柒月。
    事  實
一、曾介民於民國109年7月4日21時12分許，駕駛車牌號碼0000-
    00號自小客車沿高雄市苓雅區三多二路由東往西方向行駛，
    行至三多二路與廣東二街交岔路口時，本應注意車前狀況，
    且應注意汽車行經行人穿越道，遇有行人穿越時，應暫停讓
    行人先行通過，而依當時天候晴、夜間有照明，柏油路面乾
    燥、無缺陷、無障礙物，視距良好，並無不能注意之情事，
    竟疏未注意車前狀況，貿然左轉駛入行人穿越道，適行人方
    ○和沿三多二路南側行人穿越道由西往東方向行走，曾介民
    駕駛之自小客車不慎撞擊方○和，致方○和受有頸部挫傷併頸
    椎第3-4-5-6節脊髓損傷及狹窄與椎間盤突出合併神經壓迫
    、頭部外傷併左側蜘蛛網膜下腔出血、顏面部及左側肢體與
    右膝挫傷併多處擦傷、嚴重創傷疾病、顳部及左側腦溝蜘蛛
    網膜下腔出血等傷害，經送醫治療後，仍因中樞神經系統機
    能遺存障礙，有雙左右側肢體無力（肌力不足），行動不便
    ，日常生活需專人照顧，無法處理基本日常生活（如獨立坐
    起、站立或走路）之嚴重減損一肢以上機能之重傷害。曾介
    民於肇事後停留於案發現場，於有偵查犯罪職權之機關或公
    務員尚未發覺其犯罪前，主動向到場處理之員警表明其為肇
    事者，自首而接受裁判。
二、案經方○和訴由臺灣高雄地方檢察署檢察官偵查起訴。
    理  由
壹、證據能力：
    本判決所引用屬於傳聞證據部分，均已依法踐行調查證據程
    序，且檢察官、被告及辯護人於本院審理時均明示同意有證
    據能力（見本院卷第117至118、417頁），本院審酌該等證
    據作成時情況，並無違法取證之瑕疵，且無顯不可信之情形
    ，以之作為證據應屬適當，依刑事訴訟法第159條之5第1項
    規定，均有證據能力。
貳、實體部分：
一、上開事實，業據上訴人即被告曾介民於原審坦承不諱（見原
    審卷第161、187、189頁），且於本院亦坦認有於上開時、
    地駕車疏未注意車前狀況及行經行人穿越道未依規定讓行人
    優先通行而肇事，致告訴人受有上述傷勢之事實（見本院卷
    第112、118、416、433頁），並經證人即告訴人方○和之配
    偶蔡淑詠於警詢證述在卷，另有高雄市政府警察局苓雅分局
    道路交通事故現場圖、道路交通事故調查報告表㈠㈡-1、道路
    交通事故談話紀錄表、初步分析研判表、行車紀錄器光碟、
    現場照片、國軍高雄總醫院附設民眾診療服務處診斷證明書
    、杏和醫院診斷證明、病症暨失能診斷證明書、中華民國身
    心障礙證明、國軍高雄總醫院110年1月4日、110年1月27日
    及110年9月24日函文在卷可佐。至被告上訴主張：告訴人之
    傷勢是否已達重傷害仍有疑義云云，惟查：
㈠、按稱重傷者，謂下列傷害：四、毀敗或嚴重減損一肢以上  
    之機能，刑法第10條第4項第4款定有明文。本件告訴人因本
    件道路交通事故而受有頸部挫傷併頸椎第3-4-5-6節脊髓損
    傷及狹窄與椎間盤突出合併神經壓迫、頭部外傷併左側蜘蛛
    網膜下腔出血、顏面部及左側肢體與右膝挫傷併多處擦傷、
    嚴重創傷疾病、顳部及左側腦溝蜘蛛網膜下腔出血等傷害，
    經送醫治療後，仍因中樞神經系統機能遺存障礙，有雙左右
    側肢體無力之嚴重障礙（右上肢肌力3-4分、左上肢肌力2-3
    分、右下肢肌力2-3分、左下肢肌力2-3分），有國軍高雄總
    醫院附設民眾診療服務處診斷證明書及國軍高雄總醫院110
    年1月27日及110年9月24日函文在卷可佐（見偵卷第69頁，
    原審卷第109、137頁），原判決據此認定告訴人所受之傷害
    已達嚴重減損一肢以上之機能，屬於重傷害，已依憑卷內證
    據載敘在卷。
㈡、被告上訴後，經本院檢附告訴人之診斷證明書，向國軍高雄
    總醫院函查：「㈠方○和之頸部挫傷併頸椎第3-4-5-6 節脊髓
    損傷、狹窄與椎間盤突出合併神經壓迫及四肢癱瘓等傷害，
    係肇因109年7月4日車禍受傷所致？或因另有其他自身之病
    因所造成（如脊椎空洞化…等）？㈡方○和之復健、治療、復
    健狀況如何？其四肢之目前功能為何，有無治癒之可能？」
    經該院函覆：「…㈡方○和109年7月4日以前若無頸椎方面症狀
    ，肇因車禍後才造成之傷勢，其傷害應是外傷所致。㈢於109
    年7月6日接受頸椎脊髓手術後，加入PAC計畫積極復健及針
    灸治療1年，目前肌力（MMT2/5RUE、2-/5LUE、2-/5RLE、2-
    /5LLE），肌力不足及張力強（MAS2RUE RLE2-3RLE LLE），
    右側肢體肌力3-4分，左側肢體肌力2-3分，運動協調度及感
    覺度差，僅右上肢可做非常有限活動（拿取輕量小物），無
    法處理基本日常生活（如獨立坐起、站立或走路）。㈣傷後
    治療迄今已超過1年，預期進步潛力極其微小，建議持續復
    健減少併發症之發生。」此有國軍高雄總醫院111年4月28日
    醫雄企管字第OOOOOOOOOO號函在卷可憑（見本院卷第157至1
    58頁），此與告訴代理人於本院表示：告訴人目前之行動很
    困難，無法獨自站起來，所以無法到庭等情（見本院卷第21
    4頁），大致相符。
㈢、再者，就被告質疑告訴人於109年7月4日即本件交通事故發生
    之前有無「頸椎方面症狀」部分，經本院向衛生福利部中央
    健康保險署函調告訴人於106年1月1日起至110年12月31日全
    部就醫紀錄（即車禍發生前3年多至車禍發生後1年多之期間
    ），再針對被告有疑義之告訴人就醫紀錄部分向明聖中醫診
    所、林志隆中醫診所、潤生診所及高雄市立大同醫院函詢「
    告訴人於106年1月至109年7月有無頸椎方面症狀」前往治療
    ？而依上開醫療院所函覆本院之資料所載，可知告訴人並未
    有因此病症前往上開各醫療院所接受治療之情形，此有明聖
    中醫診所111年6月7日檢送告訴人病歷表、就診紀錄（見本
    院卷第263至267頁）、林志隆中醫診所111年6月6日檢送告
    訴人病歷表、就診紀錄（見本院卷第270至272頁）、潤生診
    所111年6月1日潤法字第OOOOOOOOO號函暨檢附告訴人病歷資
    料及光碟（見本院卷第275至285頁）及高雄市立大同醫院11
    1年6月24日高醫同管字第OOOOOOOOOO號函暨檢附案件回覆表
    、告訴人病歷資料（見本院卷第304至318頁）在卷可憑，此
    與上開⒊國軍高雄總醫院函覆內容相互勾稽，足認告訴人於
    本件車禍109年7月4日發生之前，並無頸椎方面症狀，告訴
    人上述傷害，確因本件車禍所造成無誤。
㈣、基上，告訴人上開傷勢確係肇因於本件交通事故，且由告訴
    人於接受頸椎脊髓手術後，經積極復健及針灸治療1年，目
    前仍有肌力不足之情形，運動協調度及感覺度差，僅右上肢
    可做非常有限活動，無法處理基本日常生活如獨立坐起、站
    立或走路等，且傷後治療迄今已逾1年，預期進步潛力極其
    微小，綜此各情，足認告訴人所受之傷害已達嚴重減損一肢
    以上機能之重傷害無誤。又此部分事證已明，被告暨辯護人
    於本院準備程序聲請囑託高雄長庚醫院或高雄醫學大學附設
    中和紀念鑑定告訴人所受傷勢是否已達重傷害部分，即無再
    送鑑定之必要，況被告暨辯護人嗣於本院審判期日已表示「
    無」證據請求調查等語，且就告訴人之傷勢已達重傷害之程
    度部分亦未再爭執（見本院卷第416、431至433頁），併予
    敘明（至被告暨辯護人所爭執之被告是否無照駕駛部分，詳
    後三㈠之論述）。
㈤、按汽車行駛時，駕駛人應注意車前狀況，並隨時採取必要之
    安全措施；汽車行近行人穿越道，遇有行人穿越時，無論有
    無交通指揮人員指揮或號誌指示，均應暫停讓行人先行通過
    ，道路交通安全規則第94條第3項、第103條第2項分別定有
    明文。本件被告駕駛車輛上路，自應遵守上開規定，而依本
    件交通事故發生當時如前所述之客觀環境，被告並無不能注
    意之情事，竟疏未注意車前狀況、貿然左轉駛入行人穿越道
    碰撞告訴人，被告對本件交通事故之發生具有過失，且其過
    失行為與告訴人所受重傷害結果間，具有相當因果關係至明
    。從而，本件事證明確，被告上述犯行，洵堪認定，應依法
    論科。
二、論罪：
㈠、按道路交通管理處罰條例第86條第1項關於汽車駕駛人，無駕
    駛執照駕車、行經行人穿越道不依規定讓行人優先通行，因
    而致人受傷或死亡，依法應負刑事責任者，加重其刑至2 分
    之1之規定，係就刑法第284條第1項前段過失傷害之基本犯
    罪類型，對於加害人為汽車駕駛人，於從事駕駛汽車之特定
    行為時，在無駕駛執照之情形、於行經行人穿越道之特定地
    點，不依規定讓行人優先通行，因而致人受傷或死亡之特殊
    行為要件予以加重處罰，已就該罪犯罪類型變更之個別犯罪
    行為予以加重，而成另一獨立之罪名，自屬刑法分則加重之
    性質（最高法院99年度台非字第198號判決意旨參照）。查
    ，被告於前開時、地駕車行經肇事地點，因疏未注意車前況
    狀及行經行人穿越道不依規定讓行人優先通行而，致告訴人
    受有前揭重傷害，業如前述。核被告所為，係犯道路交通管
    理處罰條例第86條第1項、刑法第284條後段之汽車駕駛人駕
    車行經行人穿越道不依規定讓行人優先通行，因過失致人重
    傷罪，並應依道路交通管理處罰條例第86條第1項規定加重
    其刑。
㈡、被告於肇事後，報案人或勤指中心轉來資料未報明肇事人姓
    名，處理員警前往現場處理時，被告在場，並當場主動坦承
    為肇事者，有高雄市政府警察局道路交通事故肇事人自首情
    形紀錄表附卷可考（見警卷第27頁），堪認符合自首要件，
    依刑法第62條前段規定減輕其刑（先加後減）。
三、上訴論斷：
㈠、原審認被告罪證明確而予以論科，固非無見。惟查：本件檢
    察官於起訴書並未認定被告係無駕駛執照駕車；惟依卷附原
    審依職權調查之公路監理電子閘門證號查詢汽車駕駛人資料
    （見原審卷第33頁），則記載被告曾考領普通小型車駕駛執
    照，嗣因酒駕逕行註銷，原判決據此認定被告係無照駕駛而
    肇事，併依道路交通管理處罰條例第86條第1項規定加重其
    刑（並未遞加重）；而被告上訴則主張其未收到裁決書，本
    件並非無照駕駛而肇事。經查：
　⒈本件被告曾考領普通小型車駕駛執照，惟於102年8月25日因
    酒後（呼氣測得酒精濃度0.32MG/L）駕駛車牌號碼0000-00
    自小客車，行經國道1號北上336公里處為警當場舉發，舉發
    通知單（地址記載被告之戶籍地即臺南市○○區○○路00號）並
    由被告簽收，此為被告所不爭，並有臺灣高等法院被告前案
    紀錄表及相關資料可憑（公共危險部分經臺灣臺南地方檢察
    署檢察官以102年度偵字第12070號為緩起訴處分確定）。而
    上開交通違規事件，後經臺南市政府交通局（交通事件裁決
    中心，下稱臺南市政府交通局) 於104年5月14日以南市交裁
    字第OOOOOOOOOOOO號違反道路交通管理事件裁決書裁處「一
    、吊扣駕照12個月，並應參加道路交通安全講習，駕駛執照
    限於104年6月29日繳送，講習日期由辦理講習機關另行通知
    。二、駕照逾期不繳送者：㈠自104年6月14日起吊扣駕駛執
    照24個月，並限於104年6月28日前繳送駕駛執照。㈡104年6
    月28日前未繳送駕照者，自104年6月29日起吊銷並逕行註銷
    駕駛執照，註銷後自104年6月29日起1年內不得重新考領駕
    照，駕駛執照吊（註）銷後，自104年6月29日起1年內不得
    重新考領駕駛執照。」裁決書並付郵交寄被告提供予監理站
    之戶籍地址即臺南市○○區○○路00號，因未獲會晤被告、同居
    人或受僱人代為收受，於104年5月20日將前處分書寄存送達
    至臺南仁德後壁厝郵局以為送達，然因被告未能依限到案，
    由臺南市政府交通局逕行註銷其駕駛執照，此有臺南市政府
    交通局111年4月20日南市交裁字第OOOOOOOOOO號函暨檢附被
    告之駕駛人基本資料、舉發違反道路交通管理事件通知書、
    裁決書及寄存送達回證等資料在卷可憑（見本院卷第151至1
    56頁）。又被告未依道路交通安全規則第75條第1款規定，
    向公路監理機關申請變更住址，臺南市政府交通局將裁決書
    依被告駕駛人基本資料表（見本院卷第153頁），以被告駕
    籍地址（即被告原戶籍地址）「臺南市○○區○○路00號」為送
    達地址，並無違誤，此由被告於本院表示：其從小至今之戶
    籍地（即住所地）均為上開德洋路地址，該址都收的到訴訟
    文書等語即明（見本院卷第114、225頁），可見上開裁決書
    自寄存送達於郵局時起，即於104年5月20日已發生送達效力
    。因此，被告以其未收受上開裁決書，主張其並非無照駕駛
    云云，並無可採。
　⒉惟按行政處分除非具有無效之事由而無效外，具有存續力，
    於未經撤銷、廢止或未因其他事由而失其效力前，其效力繼
    續存在（行政程序法第110條第3項參照），處分機關以外之
    國家機關，包括法院，除非是有權撤銷機關，應尊重該行政
    處分，並以之為行為之基礎（最高行政法院106 年度判字第
    103 號判決意旨參照）。上開裁決書行政處分若為無效的行
    政處分，自始當然無效，普通法院並不受其拘束。主管機關
    裁處「一、吊扣駕照12個月，並應參加道路交通安全講習，
    駕駛執照限於104年6月29日繳送，講習日期由辦理講習機關
    另行通知。二、駕照逾期不繳送者：㈠自104年6月14日起吊
    扣駕駛執照24個月，並限於104年6月28日前繳送駕駛執照。
    ㈡104年6月28日前未繳送駕照者，自104年6月29日起吊銷並
    逕行註銷駕駛執照，註銷後自104年6月29日起1年內不得重
    新考領駕照，駕駛執照吊（註）銷後，自104年6月29日起1
    年內不得重新考領駕駛執照。」理由載明逾期不繳送駕駛執
    照者，係依道路交通管理處罰條例第65條及第67條處分，足
    見前裁決（罰）主文二，係作成以104年6月13日前及同年月
    28日前不繳送駕駛執照為條件，分別將處罰主文一之吊扣駕
    駛執照12個月之前處罰處分，變更為吊扣駕駛執照24個月及
    吊銷駕駛執照之附條件易處處分（本件易處處分）。然而主
    管機關依道路交通管理處罰條例第65條第1項第2款作成之易
    處處分係負擔處分，不得附條件，本件易處處分違反行政程
    序法第93條規定，具有瑕疵。又作成本件易處處分之法律要
    件，除駕駛人未依限期繳送駕駛執照外，尚必須具備前處罰
    處分已確定之要件。本件易處處分僅以未依限繳送駕駛執照
    作為發生其所欲易處之法律效果即加倍吊扣駕駛執照期間及
    吊銷駕駛執照之要件，違反道路交通管理處罰條例第65條第
    1項第2款規定。本件易處處分違反行政程序法第93條及道路
    交通管理處罰條例第65條第1項第2款之瑕疵，均屬重大。吊
    扣及吊銷駕駛執照處分，為具裁罰性之不利處分，為行政罰
    ，涉及人民權利，處罰應明確。本件易處處分所附條件即使
    成就，亦明顯不能自該處分內容確定是否已合法發生其所意
    欲之加倍吊扣駕駛執照期間或吊銷駕駛執照效果（本件易處
    處分作成時前處罰處分何時始能確定未可知）。從而，可認
    本件易處處分所具重大瑕疵明顯，依行政程序法第111條第7
    款，處分無效，不發生被告之駕駛執照遭吊銷之效力（最高
    行政法院106年度判字第633號判決意旨參照，另臺灣高等法
    院暨所屬法院107年法律座談會研討結果亦同此見解）。
　⒊基上，本件裁決書主文二部分之處分為無效，不生被告之駕
    駛執照遭吊銷之效力，被告於109年7月4日駕駛自小客車肇
    事時，並非無駕駛執照駕車，其駕車過失傷害告訴人，自不
    得依道路交通管理處罰條例第86條第1項加重其刑。原判決
    未注意及此，依職權調取之公路監理電子閘門證號查詢汽車
    駕駛人資料所載內容，認被告之普通小型車駕駛執照因上述
    酒駕逕行註銷，屬無駕駛執照之人，依道路交通管理處罰條
    例第86條第1項加重其刑，自有未合。被告上訴爭執告訴人
    所受之傷害是否已達重傷害部分，雖無理由，然其上訴執此
    主張其並非無照駕駛部分，則為有理由，自應由本院將原判
    決撤銷改判。
㈡、爰以行為人之責任為基礎，審酌被告駕車上路，因疏未注意
    車前狀況及貿然左轉駛入行人穿越道，致撞擊告訴人方○和
    ，使告訴人因此受有上述之傷害，雖經積極治療、復健，目
    前仍有肌力不足，無法處理基本日常生活如獨立坐起、站立
    或走路等之重傷害，侵害告訴人之身體法益，造成告訴人身
    體及精神之永久性痛苦，況且被告就本件交通事故之發生 
    應負全部過失之責。另參酌被告犯後坦承過失犯行（僅爭執
    告訴人之傷勢是否已達重傷），上訴本院後雖於111年8月1
    日與告訴人以新臺幣（下同）130萬元與達成調解（不含強
    制險或特別補償基金補償金），給付方式為：「㈠82萬元於1
    11年9月11日前給付完畢；㈡餘款48萬元，自111年10月15日
    起至全部清償止，共分32期，每月為1期，按月於每月15日
    前給付1萬5千元，如有一期未付，尚未到期部分視為全部到
    期。」並於調解筆錄記載「告訴人願具狀懇請法院從輕量刑
    並惠賜附條件緩刑」等語，有臺灣高雄地方法院高雄簡易庭
    111年8月1日調解筆錄影本在卷可憑（見本院卷第383至384
    頁），惟被告迄至本院111年10月18日言詞辯論終結日，均
    未曾給付告訴人如調解筆錄所載款項，此據告訴代理人郭敏
    慧律師及被告陳明在卷（見本院卷第405至406、435頁），
    告訴代理人並表示：因被告完全沒有依照調解的結果履行，
    撤回之前具狀所陳「同意法院給予被告附條件緩刑宣告」之
    內容等語（見本院卷第435頁），另檢察官亦稱：被告雖與
    告訴人達成和解，但並未依約履行，犯後態度不佳等語（見
    本院卷第434頁），可見被告仍未實際履和調解條件內容暨
    獲得告訴人之諒解，犯後態度難認良好。兼衡被告之素行（
    見本院卷第409頁所附前案紀錄表），上述犯罪之手段、情
    節、所生危害，被告自陳之智識程度、家庭生活、經濟條件
    及目前之身體實況等一切情狀（詳見原審卷第189至191頁及
    本院卷第375至381、437頁所載，不逐一列載），量處如主
    文第二項所示之刑。
據上論結，應依刑事訴訟法第369條第1項前段、第364 條、第29
9條第1項前段，道路交通管理處罰條例第86條第1項，刑法第284
 條後段、第62條前段，判決如主文。　　
本案經檢察官丁亦慧提起公訴，檢察官曾靖雅、陳俊宏到庭執行
職務。
中　　華　　民　　國　　111 　年　　11　　月　　8 　　日
                  刑事第五庭    審判長法  官  簡志瑩
                                      法  官  陳美燕
                                      法  官  唐照明
以上正本證明與原本無異。
如不服本判決應於收受本判決後20日內向本院提出上訴書狀，其
未敘述上訴理由者，並得於提起上訴後20日內向本院補提理由書
狀（均須按他造當事人之人數附繕本）「切勿逕送上級法院」。
中　　華　　民　　國　　111 　年　　11　　月　　8 　　日
                                      書記官  洪以珊
附錄本判決論罪科刑法條：
道路交通管理處罰條例第86條第1項：
汽車駕駛人，無駕駛執照駕車、酒醉駕車、吸食毒品或迷幻藥駕
車、行駛人行道或行經行人穿越道不依規定讓行人優先通行，因
而致人受傷或死亡，依法應負刑事責任者，加重其刑至2 分之1
。
中華民國刑法第284條：
因過失傷害人者，處1年以下有期徒刑、拘役或10萬元以下罰金
；致重傷者，處3 年以下有期徒刑、拘役或30萬元以下罰金。